臺灣臺北地方法院刑事判決　　　　　　　 96年度易字第663號
公　訴　人　臺灣臺北地方法院檢察署檢察官
被　　　告　乙○○
選任辯護人　石宜琳律師
上列被告因侵占案件，經檢察官提起公訴（95年度偵緝字第255
6號），本院判決如下：
    主  文
乙○○無罪。
    理  由
一、本件公訴意旨略以：被告乙○○係英石國際股份有限公司（
    下稱英石公司，設臺北市○○路○段8號16樓之1）負責人，
    於民國95年4月21日，在英石公司上址，與告訴人九次元科
    技有限公司（下稱九次元公司）之負責人丁○○（原名賴詢
    國），簽訂「合並約書」暨「訂單生產銷售合約書」各1份
    ，約定由英石公司提供新台幣（下同）1000萬元之資本，告
    訴人則簽發附表編號1至13之13張支票，交付英石公司作為
    保證，且不得將告訴人提供之支票轉讓他人。詎被告因其個
    人向丙○○、戊○○各借款650萬元、2000萬元未及清償，
    竟意圖為自己不法所有之概括犯意，於95年5月份某日在台
    中市○○路將所持有之如附表編號1至10所示10張支票交付
    不知情之丙○○以為擔保，又於95年5月份某日將附表編號
    12、13之支票2張，交付不知情之戊○○以為借款之擔保使
    用，再將附表編號11之支票1張，於不詳時地交付不知情之
    甲○○，由甲○○於95年7月24日提示，以上開方法將附表
    編號1至13所示之支票盡皆侵占入己。嗣告訴人遲未收到約
    定之款項，向被告請求交還支票又拒不返還，而附表編號11
    、12之支票又為人提示，始悉上情。因認被告涉犯刑法第
    335條第1項之侵占罪嫌。
二、按犯罪事實應依證據認定之，無證據不得認定其犯罪事實；
    不能證明被告犯罪者，應諭知無罪之判決，刑事訴訟法第15
    4條第2項、第301條第1項分別定有明文。刑法上侵占罪，以
    自己持有他人之物為構成要件，倘其持有者並非他人之物，
    即與侵占罪之構成要件不符，而票據為無因證券，不問其簽
    發原因如何，凡在票據上簽名者，即應依票據上文義負責，
    且票據又為流通證券，發票人發票交付第三人，除具有特定
    關係者外，即發生所有權移轉之效力，此為票據性質上當然
    之結果，縱發票人簽發票據交付第三人約定僅供擔保之用，
    依上開說明，亦只能認為該第三人對收受票據之所有權受有
    限制而已，要難認係持有他人之物，自與刑法上侵占罪以持
    有他人之物為構成要件不符（最高法院73年台上字第5907號
    判決意旨參照）。
三、本件公訴人認被告乙○○涉有上開侵占罪嫌，無非係以被告
    之供述、證人即告訴代表人丁○○之指述及證述、證人戊○○、林江涯之證述，及合並約書、訂單生產銷售合約書、附
    表編號1至13所示支票13張影本、臺灣中小企業銀行臺北分
    行95年10月31日函暨支票存款戶退票狀態登錄單、退票理由
    單、彰化銀行長安東路分行96年1月10日函在卷，為其主要
    論據。訊據被告乙○○堅決否認有何侵占犯行，辯稱編號1
    至10沒寫發票日之支票10張，共1000萬元，係擔保票，雖交
    付丙○○保管，然丙○○並未提示，另編號11至13之支票3
    張，共1000萬元，係為告訴人調借資金而交付戊○○，嗣因
    戊○○之金主林江涯拒絕提供資金予告訴人，致未能依約履
    行等語。
四、經查：
（一）被告與告訴人簽訂合並約書、訂單生產銷售合約書，約定
      由英石公司提供1000萬元之資金予告訴人，並自告訴代表
      人丁○○處取得上開13張支票，業據被告供明在卷（見本
      院96年4月24日準備程序筆錄第2頁），核與證人即告訴代
      表人賴源達證述相符（見本院96年6月15日審判筆錄第5頁
      ），並有合並約書、訂單生產銷售合約書、附表編號1至
      13所示支票13張影本在卷可稽，告訴人業已將上開13張支
      票交付被告之事實，應可認定。
（二）告訴人代表人於95年間，因亟需經費量產其所研發之DV
      DVBT（無線電視接收器）產品，乃輾轉經友人介紹認識被
      告，約定由被告提供資金以供告訴人研發生產，並於94
      年4月21日在英石公司簽訂上開「合並約書」及「訂單生
      產銷售合約書」之事實，業據證人賴源達結證在卷（見本
      院96年6月15日審判筆錄），並有各該合約書附卷可稽。
      又依前開訂單生產銷售合約書記載「乙方（指英石公司，
      以下同）須提供甲方（指九次元公司，以下同）1000 萬
      額度資金供作為甲方所要生產銷售產品的資本，甲方需提
      供13張支票（即本件附表所示支票）作為保證票，乙方承
      諾針對甲方所提供之支票不得過戶」、「乙方為資金供應
      方，雙方協議乙方提供新台幣壹仟萬元之週轉額度，合約
      簽立同時，甲方開立新台幣壹仟萬元之保證票，並提供新
      台幣壹仟萬元之客票共同做為保證... 」（見臺灣板橋地
      方法院檢察署95年度他字第3546號卷第6頁），足見告訴
      人係為提供擔保而交付附表所示支票予被告即英石公司負
      責人收執，此觀之證人丁○○結稱「（檢察官問：這個保
      證票是否就是把這個票的所有權轉給被告？）對，當初就
      是要轉給被告，被告才願意投資，而且被告有叫我們支票
      上面不要註明日期，也不要在受款人填載英石公司」等語
      （見本院同前審判筆錄第5、6頁），益證其實。是以前述
      事證觀之，被告顯係基於提供資金之約定，而為自己取得
      附表所示支票，非為他人（告訴人）而持有支票甚明。至
      於告訴人交付支票時，雖影印各該支票，並於影本下方註
      記「僅作保證使用06'/4/20」之字樣，有影本5紙附卷可
      稽（見臺灣板橋地方法院檢察署95年度他字第3546號卷第
      7至11頁）；惟其交付支票時既已移轉所有權，已詳前述
      ，所為「保證票」約定及「僅作保證使用」等註載內容，
      僅屬對於被告所有權之限制，要難據以認定被告係為告訴
      人而持有。從而，被告既基於資金擔保原因，取得告訴人
      所交付之前開支票，即屬為自己持有之性質，縱有處分行
      為，亦與刑法上侵占罪「持有他人之物」之構成要件，及
      公訴人於本院審理程序中提及有關背信行為之「為他人處
      理事務」前提不符，而無成立前開犯罪可能。
（三）被告雖辯稱其與告訴人就前開1000萬元之約定真意，係為
      借款性質而非投資款項，是以前述「合並約書」及「訂單
      銷售生產合約書」所載雙方合作、提供資本等資金關係，
      僅屬通謀虛偽意思表示；證人即告訴人代表人另證稱，倘
      於事前悉知被告會將支票交付他人，將不會同意交付支票
      云云（見本院同前審判筆錄第12頁）。然核渠等所述本件
      款項提供及交付支票之動機考量，與本院前開認定支票交
      付時，已生所有權移轉效力，非屬代為持有保管之結果無
      涉，故無另行調查認定之必要。至於被告向告訴人表示願
      提供1000萬資金時，是否確有提供款項之能力與真意，抑
      或僅係藉此名義，使告訴人同意交付支票，因非本件起訴
      範圍內之事實，故不予審理，併此敘明。
五、此外，復查無其他積極證據，足認被告涉有公訴人所指之侵
    占犯行，即不能證明被告犯罪，自應諭知被告無罪之判決。
據上論斷，應依刑事訴訟法第301條規定，判決如主文。
本案經檢察官郭麗娟到庭執行職務。
中　　華　　民　　國　　96　　年　　6 　　月　　29　　日
　　　　　刑事第十一庭  審判長法　官　劉方慈
                              法  官  林庚棟
                              法  官  沈君玲
以上正本證明與原本無異。
如不服本判決，應於判決送達後10日內向本院提出上訴狀（應抄
附繕本）。告訴人或被害人如對於本判決不服者，應具備理由請
求檢察官上訴，其上訴期間之計算係以檢察官收受判決正本之日
期為準。
　　　　　　　　　　　　　　　書記官　袁以明
中　　華　　民　　國　　96　　年　　7 　　月　　2 　　日
附表
┌──┬────┬───┬────┬────┬────┬────┐
│編號│支票號碼│發票人│ 發票日 │ 付款人 │   金額 │ 備註   │
├──┼────┼───┼────┼────┼────┼────┤
│ 一 │GC298295│九次元│無      │華南銀行│100萬元 │        │
│    │4號     │公司  │        │臺北南門│        │        │
│    │        │賴詢國│        │分行    │        │        │
├──┼────┼───┼────┼────┼────┼────┤
│ 二 │GC298295│九次元│無      │華南銀行│100萬元 │        │
│    │5號     │公司  │        │臺北南門│        │        │
│    │        │賴詢國│        │分行    │        │        │
├──┼────┼───┼────┼────┼────┼────┤
│ 三 │GC298295│九次元│無      │華南銀行│100萬元 │        │
│    │6號     │公司  │        │臺北南門│        │        │
│    │        │賴詢國│        │分行    │        │        │
├──┼────┼───┼────┼────┼────┼────┤
│ 四 │GC298295│九次元│無      │華南銀行│100萬元 │        │
│    │7號     │公司  │        │臺北南門│        │        │
│    │        │賴詢國│        │分行    │        │        │
├──┼────┼───┼────┼────┼────┼────┤
│ 五 │GC298295│九次元│無      │華南銀行│100萬元 │        │
│    │8號     │公司  │        │臺北南門│        │        │
│    │        │賴詢國│        │分行    │        │        │
├──┼────┼───┼────┼────┼────┼────┤
│ 六 │GC298295│九次元│無      │華南銀行│100萬元 │        │
│    │9號     │公司  │        │臺北南門│        │        │
│    │        │賴詢國│        │分行    │        │        │
├──┼────┼───┼────┼────┼────┼────┤
│ 七 │GC298296│九次元│無      │華南銀行│100萬元 │        │
│    │0號     │公司  │        │臺北南門│        │        │
│    │        │賴詢國│        │分行    │        │        │
├──┼────┼───┼────┼────┼────┼────┤
│ 八 │GC298296│九次元│無      │華南銀行│100萬元 │        │
│    │1號     │公司  │        │臺北南門│        │        │
│    │        │賴詢國│        │分行    │        │        │
├──┼────┼───┼────┼────┼────┼────┤
│ 九 │GC298296│九次元│無      │華南銀行│100萬元 │        │
│    │2號     │公司  │        │臺北南門│        │        │
│    │        │賴詢國│        │分行    │        │        │
├──┼────┼───┼────┼────┼────┼────┤
│ 十 │GC298296│九次元│無      │華南銀行│100萬元 │        │
│    │3號     │公司  │        │臺北南門│        │        │
│    │        │賴詢國│        │分行    │        │        │
├──┼────┼───┼────┼────┼────┼────┤
│十一│AU012116│九次元│95年7月 │臺灣中小│200萬元 │        │
│    │2號     │公司  │22日    │企業銀行│        │        │
│    │        │賴詢國│        │臺北分行│        │        │
├──┼────┼───┼────┼────┼────┼────┤
│十二│AU012116│九次元│95年10月│臺灣中小│400萬元 │起訴書誤│
│    │3號     │公司  │22 日   │企業銀行│        │載為95年│
│    │        │      │        │        │        │8月22日 │
│    │        │      │        │        │        │，應予更│
│    │        │      │        │        │        │正      │
├──┼────┼───┼────┼────┼────┼────┤
│十三│AU012116│九次元│96年1月 │臺灣中小│400萬元 │起訴書誤│
│    │4號     │公司  │22 日   │企業銀行│        │載為95年│
│    │        │賴詢國│        │臺北分行│        │9月22日 │
│    │        │      │        │        │        │，應予更│
│    │        │      │        │        │        │正      │
└──┴────┴───┴────┴────┴────┴────┘
